【裁判字號】    92,台上,211
【裁判日期】    920123
【裁判案由】    塗銷抵押權登記
【裁判全文】
最高法院民事判決                                九十二年度台上字第二一一號
    上  訴  人  臺灣中小企業銀行股份有限公司
    法定代理人  蕭介仁
    訴訟代理人  張堂歆律師
    被 上訴 人  丙○○
                乙○○
                甲○○
右當事人間請求塗銷抵押權登記事件，上訴人對於中華民國九十年五月二日臺灣高等
法院第二審判決（八十九年度重上字第二○四號），提起上訴，本院判決如左：
    主  文
原判決廢棄，發回台灣高等法院。
    理  由
本件上訴人主張：被上訴人丙○○於民國八十四年十月八日與伊簽訂借據，向伊借款
新臺幣（下同）三百萬元，約定自同年十二月十一日起至一百零四年十二月十一日止
分期償還，丙○○僅繳交至八十六年十二月十一日之本息，伊於八十八年三月十二日
聲請就丙○○所有坐落新竹縣竹北市○○段六二五號土地及其上建號二三九號，門牌
新竹縣竹北市○○街二二八之一號房屋（下稱系爭房地）實施強制執行。而被上訴人
乙○○、甲○○與丙○○係兄妹關係，且年僅二十餘歲，於系爭房地鑑價時均未表示
意見，亦未具狀參與分配，對丙○○應無債權存在，竟就該房地分別登記為第一及第
二順位抵押權人，是項抵押權之設定，顯係為逃避伊之執行而為詐害伊債權之行為等
情，求為撤銷被上訴人間設定抵押權之行為及塗銷上開抵押權登記之判決。
被上訴人則以：伊係兄妹關係，因丙○○負責之全禾行經營不善，乙○○、甲○○遂
於八十七年七月三日以訴外人即伊父黃勝之名義，分別匯款四百零四萬二千一百零八
元、六十萬三千六百五十四元於全禾行帳戶。黃勝並以將來乙○○應分得之家產即門
牌新竹縣竹北市○○路四二六號及四二八號房屋向新竹市第一信用合作社設定抵押之
方式，分別貸款一百五十萬元及二百三十五萬元，又另向臺灣銀行竹北分行貸款一百
萬元，用於全禾行之經營，各該貸款利息則由乙○○、甲○○實際經營之勝大發汽車
材料有限公司（下稱勝大發公司）負擔。乙○○、甲○○對丙○○確有債權存在，上
訴人無由訴請撤銷系爭抵押權之設定及塗銷抵押權登記。況上訴人之撤銷權已逾一年
之除斥期間，而不得行使等語，資為抗辯。
原審維持第一審所為上訴人敗訴之判決，駁回其上訴，無非以：上訴人對丙○○之三
百萬元借款債權，經拍賣丙○○提供擔保之坐落新竹縣竹北市○○段六四一號土地及
其上門牌新竹縣竹北市○○街三○一號房屋，尚不足一百八十一萬七千二百八十元，
且丙○○無其他財產可供執行，顯見被上訴人間前述設定系爭抵押權之行為，已侵害
上訴人之債權。按債權人之債權，因債務人之行為，致有履行不能或困難之情形者，
即應認為有損害於債權人之權利。上訴人應已證明被上訴人間之行為害及其債權。至
抵押債權不存在之舉證責任，因乙○○、甲○○主張其法律關係存在，自應由其負舉
證責任。經查黃勝於八十七年七月三日以丙○○為連帶保證人向新竹第一信用合作社
借款一百五十萬元，並於八十七年七月三日分別匯款四百零四萬二千一百零八元及六
十萬三千六百五十四元於全禾行帳戶之事實，有匯款單為證。據證人黃勝證稱：貸得
之後，將部分錢轉給丙○○週轉使用，因丙○○已取走他的部分，對弟、妹乙○○、
甲○○不公平，故設定抵押於弟、妹云云。可知其真意應係預作繼承財產之分配，黃
勝將該款借與丙○○，而非出借全禾行名義上之負責人即其媳婦鍾孟雪。本件借款係
存於丙○○與黃勝間，而該筆債權業經黃勝讓與乙○○、甲○○，又由乙○○、甲○
○提示黃勝匯款與全禾行之匯款單正本（債權讓與之憑證）與丙○○，及被上訴人間
合意訂立抵押權設定契約書，足認丙○○業已承認債權讓與之事實。再查系爭抵押權
有四百萬元及八百萬元之差別，係因系爭房地於八十七年十二月四日辦理地籍資料電
子處理作業建檔時，轉載錯誤，漏載連帶債權所致，惟此項錯誤，充其量僅能證明黃
勝與丙○○間債權債務關係龐大，尚難資為被上訴人間所為係詐害行為之證明。至被
上訴人就上述匯款來源說法固然前後有異，此或因勝大發公司之負責人登記為黃勝，
實際經營者則為乙○○、甲○○，且黃勝、乙○○、甲○○三人同住一址，致將公司
與個人之金錢相互混淆，但不能改變黃勝確有匯款之事實，足證抵押權所擔保之債權
確屬存在。設若丙○○有意詐害上訴人之債權而無償虛設抵押權，衡情於八十四年十
月間向上訴人借款後，或至遲於八十五年七月未依約繳納利息之時，即應設定抵押權
，斷無延至八十七年方始設定之理。上訴人主張被上訴人間之抵押權無抵押債權存在
，自無可取。從而，上訴人依民法第二百四十四條第一項規定訴請撤銷被上訴人間抵
押權之設定行為並塗銷抵押權登記，為無理由，不應准許等詞，為其判斷之基礎。
惟按債務人以其所有之不動產設定抵押權，同時向他人借貸款項，其設定抵押權之行
為，固屬有償行為，若先有債權之存在而於事後為之設定抵押權者，如無對價關係，
即屬無償行為。倘有害及債權，則債權人自得依民法第二百四十四條第一項之規定撤
銷之。查本件被上訴人之父黃勝係於八十七年七月三日匯款於全禾行之帳戶，黃勝因
而對丙○○有債權存在，為原審確定之事實。而系爭抵押權則於同年月二十七日辦理
登記。原判決未調查審認並說明黃勝係於何時將其債權讓與乙○○、甲○○，並與系
爭抵押權設定之時間相互勾稽，以究明其是否同時為之？抑先有債權而後設定抵押權
？兩者間有無對價關係？徒以黃勝業將債權讓與乙○○、甲○○，經丙○○承認該讓
與之事實，遽謂乙○○、甲○○對丙○○有抵押債權存在，進而為上訴人不利之判決
，自非無判決理由不備之違法。上訴論旨，指摘原判決不當，求予廢棄，非無理由。
據上論結，本件上訴為有理由，依民事訴訟法第四百七十七條第一項、第四百七十八
條第一項，判決如主文。
中      華      民      國    九十二    年      一      月    二十三    日
                              最高法院民事第四庭
                                  審判長法官  蕭  亨  國
                                        法官  許  朝  雄
                                        法官  謝  正  勝
                                        法官  陳  淑  敏
                                        法官  鄭  玉  山
      右正本證明與原本無異
                                              書  記  官
中      華      民      國    九十二    年      二      月     十二     日


司法院資訊處製作；財團法人民間司法改革基金會備份。
